【裁判字號】    90,重上,74
【裁判日期】    920226
【裁判案由】    確認派下權不存在
【裁判全文】
台灣高等法院臺中分院民事判決  九十年度重上字第七四號
    上  訴  人  己○○
    訴訟代理人  丑○○
    被  上訴人  丁○○
    被  上訴人  乙○○
    被  上訴人  丙○○
    複  代理人  宇○○
    被  上訴人  辛○○
    被  上訴人  壬○○
    被  上訴人  子○○
    被  上訴人  癸  ○
    被  上訴人  戌○○
    被  上訴人  亥○○
    被  上訴人  庚○○
    被  上訴人  酉○○
    被  上訴人  寅○○
    複  代理人  宇○○
    被  上訴人  申○○
    被  上訴人  未○○
    被  上訴人  午○○
    複  代理人  宇○○
    被  上訴人  辰○○
    被  上訴人  巳○○
    被  上訴人  甲○○
    被  上訴人  天○○
    被  上訴人  卯○○
    被  上訴人  戊○○
    被  上訴人  地○○
    複  代理人  宇○○
右當事人間請求確認派下權不存在事件，上訴人對於中華民國九十年二月二十二日臺
灣彰化地方法院八十七年度訴字第一○六一號第一審判決提起上訴，本院判決如左：
      主      文
上訴駁回。
第二審訴訟費用由上訴人負擔。
      事實及理由
一、程序方面：
    本件被上訴人辛○○、壬○○、子○○、申○○、未○○、辰○○等經受合法通
    知，均未於言詞辯論期日到場，核無民事訴訟法第三百八十六條各款所列情形，
    爰依上訴人聲請，由其一造辯論而為判決。
二、本件上訴人起訴主張：上訴人及訴外人徐平圳、徐平山業經鈞院即台灣高等法院
    台中分院判決確認對祭祀公業徐金水之派下權（下簡稱系爭祭祀公業或系爭派下
    權）存在確定（八十二年度上字第六五０號），是上訴人為祭祀公業徐金水之派
    下員，合先明。又被上訴人主張渠等亦為祭祀公業徐金水之派下員，並於八十
    一年十一月間由丁○○為代表檢附祭祀公業徐金水沿革、派下員名冊、系統表及
    財產清冊等，向彰化縣埔心鄉公所申請核發祭祀公業徐金水派下全員證明書，並
    經鄉公所公告在案。然被上訴人在該沿革中陳述該公業係其第十六世祖徐承來為
    祭祀其第十五世祖徐金水所設立，惟依徐氏祖宗牌位（公媽牌）記載徐金水有三
    子，長子徐承興、次子徐承助、三子徐承珍，並無徐承來其人。又依被上訴人所
    提該公業沿革記載渠等第十三世來台始祖為立行，第十四世祖為壽延，壽延生有
    二男，長男為觀松，次子為金水，金水之子為承來，但大陸版鎮平徐氏祖譜記載
    ，立行生有二子，長子壽延，次子壽廷；壽延僅有子嗣觀松，且由壽廷出嗣，並
    無次子金水其人。被上訴人稱壽延生有二子，次子為金水云云，並非實在。又依
    日據時代戶籍謄本記載系統表中所列徐元貴及徐枝桂之父親為徐承朱，亦非徐承
    來。是徐承來非徐金水之子，自無可能為徐金水設立祭祀公業。又查被上訴人稱
    第十六世承朱即是承助，為徐金水之長男，後稱徐「承朱」即是「承珍」，為徐
    金水之三男，前後不符。承助與承朱之客家話發音並不相同，被上訴人稱承朱即
    承助，尚屬無據，且承珍亦非承朱。又被上訴人稱第十七世「己貴」「枝貴」即
    「枝桂」，亦不足採。是被上訴人等屬「梅輟」派立行公系後代子孫，而「金水
    」屬「梅川」派，被上訴人所提「徐氏大族譜」將「梅輟」派之後代子孫列入「
    梅川」派下，顯係移花接木，不足採憑，為此確認被上訴人對祭祀公業徐金水之
    派下權不存在等情。被上訴人丁○○等十六人（下簡稱被上訴人）則以：被上訴
    人向鎮公所申報祭祀公業徐金水之沿革，所稱徐金水之子「承來」乃「承朱」之
    筆誤，而「承朱」即係「承珍」，亦為徐金水之子。又第十七世「己貴」「枝貴
    」即「枝桂」，被上訴人等均為承珍之後代子孫，而上訴人則係徐金水之子承興
    之後代子孫，因此被上訴人亦有派下權存在等語置辯。
三、本件原審對於上訴人之請求，判決上訴人全部敗訴，上訴人全部聲明不服，上訴
    求為判決：(一)原判決廢棄。(二)確認被上訴人對祭祀公業徐金水之派下權不存在。
    被上訴人則求為判決駁回上訴。
四、查上訴人主張被上訴人認彼等為祭祀公業徐金水之派下員，並於八十一年十一月
    間由丁○○為代表檢附祭祀公業徐金水沿革、派下員名冊、系統表及財產清冊等
    ，向彰化縣埔心鄉公所申請核發祭祀公業徐金水派下全員證明書，並經鄉公所公
    告在案，將上訴人排除在外。又被上訴人在該沿革中陳述該公業係其第十六世祖
    徐承來為祭祀其第十五世祖徐金水所設立，嗣上訴人對被上訴人丁○○提起確認
    上訴人等對祭祀公業徐金水有派下權存在之訴訟，經本院即台灣高等法院台中分
    院以八十二年度上字第六五０號判決上訴人勝訴，又該六五０號案件認定被上訴
    人丁○○向鄉公所提出之祭祀公業徐金水沿革無任何佐證足以認其所述為真；反
    之上訴人所提出之八十二年修定版徐氏大族譜、徐氏祭祀公業管理委員徐阿霖保
    存之手抄族譜及族譜資料採訪搜集人員林宏圖之證詞，認定上訴人之十五世祖為
    徐聯秀，被上訴人之十五世祖為徐金水，聯秀與金水為同胞兄弟，聯秀無子，由
    金水長子承興入嗣。又徐金水有子三人，即長子承興、次子承助、三子承珍，被
    上訴人所載之沿革均與前開證據不符，自不足採信；又該六五０號案件並謂上訴
    人之祖先承興雖出嗣與聯秀，惟仍祭祀本家祖先徐金水之祖先牌位，且承興之後
    代徐從信亦曾擔任祭祀公業徐金水之管理人，判定上訴人對系爭公業有派下權存
    在，此有前開民事判決書、裁定書、公業沿革、派下全員名冊、系統表、彰化縣
    埔心鄉公所公告（見原審卷第一冊九至四一頁）、徐氏公媽牌（外放）等為證，
    並經本院調閱前開八十二年度上字第六五０號及台灣彰化地方法院八十二年度訴
    字第二八八號案件卷宗，及彰化縣心鄉公所祭祀公業徐梅川派下全員戶籍謄本乙
    冊等，核閱無誤，復為被上訴人所不爭執，此部份主張堪信為真。又按祭祀公業
    既以祭祀祖先為目的而設立，而祭祀公業徐金水之設立人係何人，兩造均自認無
    法提出任何證據證明之（見本院卷第二冊第三一六、三一七頁），且兩造亦自認
    無法提出有關祭祀公業徐金水設立之初之規約或鬮書或管理人名冊（見本院卷第
    二冊第三一六、三一七頁），而上開六五０號確定判決既認定徐金水有三子即長
    子承興、次子承助、三子承珍，故而應以徐金水之子即承興、承助、承珍為祭祀
    其父而設立較屬可採，且兩造就此亦不爭執，合先明。
五、次查經本院協議簡化爭點為：
    1.上訴人主張對造為第八世「梅輟」的後代，被上訴人抗辯彼等為第八世「梅川
      」的後代
    2.上訴人主張對造向彰化縣埔心鄉公所申報為十六世「承朱」的後代，被上訴人
      則抗辯十六世「承珍」（即「承朱」）及「承助」的後代。
    3.上訴人主張對造向彰化縣埔心鄉公所申報為第十七世「枝貴」的後代，被上訴
      人則抗辯「己貴」、「元貴」即「枝貴」（本院卷第二冊第一四六、二五五頁
      ）。
    4.就徐金水之次子即「承助」房份部分，並不爭執，（見本院卷第二冊第二三五
      頁），茲就兩造爭點分述如下：
  (一)查上訴人主張本件祭祀公業徐金水派下員應以大陸版（光緒十三年版）鎮平徐氏
    族譜之記載為準。而被上訴人則主張祭祀公業徐金水派下員應以民國八十二年版
    徐氏大族譜之記載為準（見本院卷第一冊第一四七頁），並各提出鎮平徐氏族譜
    、八十二年版徐氏大族譜憑（外放）。然據上開說明，上訴人於本院八十二年度
    上字第六五０號確認派下權之案件中，其提出之族譜乃為八十二年修訂之徐氏大
    祖譜（見本院八十二年度上字第六五０號卷第八六至九一頁），並據此獲得勝訴
    確定後，卻又於本案否認該徐氏大祖譜之真實性，已有違反禁反言之精神（本院
    卷第一冊第一四七頁）。再者上訴人鎮平徐氏族譜之作者何人付之闕如，上訴人
    亦無法舉證證明該鎮平徐氏族譜之作者為何人？且被上訴人亦否認該鎮平徐氏族
    譜私文書之真正（見本院卷第二冊第二三０頁），則上訴人所提之鎮平徐氏族譜
    已難輕信，合先明。
  (二)次查被上訴人向彰化縣埔心鄉公所申報派下員時，檢附祭祀公業徐金水之沿革雖
    載為：「徐家先祖世居廣東省嘉應洲鎮平縣即今廣東省蕉嶺縣奧福鄉塹垣村，世
    代以農為業，在鄉友聚餐閒談中，所到遠渡重洋來到人人稱讚的寶島─台灣，土
    地肥沃、稻米香甜、蟲病災害又少、雜糧收獲良多、春夏秋東四季如春、人人皆
    能過著安居樂業幸福的生活，鄉親對台灣生活環境的記述，令十三世祖立行公心
    動不已，於是立志到寶島台灣一行，以瞭解真實的生活環境！十三世祖回到廣東
    祖厝即變賣家財整裝妥當攜妻兒搭船來到了埔心鄉定居，夫妻及兒女不辭辛勞披
    荊斬棘，引用溪水灌溉以利農作，傳至十四祖壽延公，夫妻子女秉持家訓，勤儉
    持家，以略有積蓄，壽延公生有二男，長男為觀松，次子為金水，二兄弟長大成
    人各自成家立業。十五世祖金水公更加勤奮耕種，妻子更是以儉為訓，中年時已
    廣置田園，至其兒子承來，亦增購不少田地，此時時代潮流所趨，祭祀公業盛行
    ，承來感念父親養育之恩及苦心，唯恐後代子孫忘卻其父金水之苦心，故將土地
    登記為蔡祀公業徐金水．．．」。依該沿革所述，其系譜應屬於十三世「立行公
    」之子孫，而十三世祖立行公，均屬八世祖「梅輟公」一脈。由大陸版之「鎮平
    徐氏族譜」看出梅輟系所載十四世「壽延公」並未生子「金水」，僅生一子「觀
    松」，其顯然與被上訴人所主張表一之譜系有重大出入。再者，依「鎮平徐氏族
    譜」所載，「金水」屬於八世祖「梅川公」一脈，梅川一脈之十三世祖為「思唐
    公」，而非「立行公」。且「金水」之父為「再□」而非「壽延」。又依「鎮平
    徐氏族譜」亦可證明，金水生有三子，即承興、承助承珍三人，其中並無沿革
    書所稱之「承來」者。是被上訴人等既同屬「立行公」一系，則其為「梅輟公」
    之子孫無疑，其與「梅川公」之子孫「金水」如何會成為直系血親關係，是被上
    訴人等應屬「梅輟」一脈。然為被上訴人所否認，並辯稱，關於丁○○向彰化縣
    埔心鄉公所申請核發徐金水派下全員證明書時，在沿革或系統表內，將第十三世
    祖載為力行、第十四世祖載為壽延，並將壽延載為生有二男，長男為觀松、次子
    為金水，金水之子為承來，固與前開徐氏大族譜不符，但純係出於受託申辦本件
    祭祀公業之代書賴中平，因根據他人不實之口述資料而誤載所致，自不得據此即
    否認被上訴人即非徐金水之後代子孫。且被上訴人等亦已更正以八十二年版徐氏
    大族譜之記載為準等詞。經查，證人賴中平於本院雖先陳稱，「祭祀公業徐金水
    沿革」記載第十三世立行公是伊自己寫的，沒有書面依據，伊是聽徐氏族親徐繼
    堤（已死亡）口頭告訴伊的．．．．．丁○○有看過伊寫的上開資料，之後他把
    印章交給蓋的等詞（見本院卷第一冊第二七五、二七六頁）；但嗣後更正為，由
    伊直接送去公所，沒有給徐木冰看過，伊以前陳述有誤。核與被上訴人丁○○供
    稱，伊沒有看過，伊都委任代書賴中平處理等詞，互相合，可知該祭祀公業徐
    金水沿革為誤載（見本院卷二第二三一、二三二頁）。次查，被上訴人所祭祀之
    祖先牌位，其中載明第十五世祖為徐金水，第八世祖為徐梅川，可知被上訴人為
    徐金水之後代子孫，此有神主牌可證（見本院八十二年上字第六五０號卷第六六
    頁）。再查，依徐氏大祖譜編輯委員會副編兼資料採訪林宏圖曾於本院八十二年
    上字第六五０號卷中證稱：「你曾為徐氏制作祖譜？是，我是做資料採訪的，是
    他們祭祀公業（按指祭祀公業徐梅川）派下管理委員徐阿霖委託我做的。」「何
    時委託？一年多了，以前曾在六十年做過一次，結果做錯了，後來便找我再做一
    次，在去年（按指八十二年版）。」「他們都是自己人」，而根據徐氏大祖譜記
    載徐金水為兩造之第十五世祖，徐梅川為兩造之第八世祖先，被上訴人之第八世
    祖並非上訴人所謂之徐梅輟。（見本院八十二年上字第六五０號卷第一三六、一
    三八頁）。再查，系爭祭祀公業擬出售公業所有坐落彰化縣埔心鄉○○○段二五
    六、二六二之三地號及太平段二三一之一、二三一之五地號土地時，兩造曾授權
    管理人徐阿霖代表派下同意出售，有公同共有物出賣同意書可考（見本院卷二第
    三六至五０頁），足證兩造確係徐梅川之後代子孫。又查，根據苗栗縣政府民國
    五十六年所補發之祭祀公業徐梅川派下證明及六十七年所核備之祭祀公業徐梅川
    異動後派下員名冊所載，兩造均屬祭祀公業徐梅川之派下員，並同為徐金水之後
    代子孫無誤。（苗栗縣政府補發之祭祀公業徐梅川派下員證明及核備異動後之派
    下員名冊，見本院卷二第六至三四頁）。末查，據八十二年版徐氏大族譜派下員
    系統表記載（詳如附件），被上訴人等確為「梅川」一脈無誤。
  (三)次查上訴人主張，被上訴人向埔心鄉公所申報「祭祀公業徐金水派下除戶部份戶
    籍謄本」內載戶主徐煎其父徐枝桂，徐枝桂其父徐承朱，與本件「鎮平徐氏族譜
    」所載「祭祀公業徐金水」之直系血親卑親屬無法銜接，且將祭祀公業徐金水三
    男「承珍」竄改為長男「承朱」，「承珍」之子「己貴」竄改為三男「枝桂」，
    原「己貴」所生之子「捷陞、捷聯」，竄改為「枝桂」所生之子「新、魁、老薯
    、煎、捷盈」，是「承珍」非「承朱」，「己貴」非「枝桂」，被上訴人非「承
    珍」、「己貴」之後代子孫，有被上訴人向埔心鄉公所申派下員系統表（見本院
    卷二第二五五頁）及戶籍謄本等可參（本院卷二第二二八頁）。惟亦為被上訴人
    所否認，並辯稱彼等業已更正依八十二年版之徐氏大族譜之記載準，且「承朱」
    即「承珍」；「枝桂」即「己貴」「枝貴」等詞。經查，系爭祭祀公業徐金水所
    有坐落彰化縣埔心鄉○○段七九八地號土地，其管理人為徐枝貴，而徐枝貴為被
    上訴人酉○○等人之十七世祖先，有土地謄本可證（見原審卷一第一０七頁），
    可見被上訴人為系爭祭祀公業之派下。次查，被上訴人（乙○○、丙○○除外）
    之第十六世祖，族譜載為「承珍」，而戶籍資料載為「承朱」；另被上訴人酉○
    ○、寅○○、午○○、巳○○、甲○○、徐鴻傑、卯○○、戊○○、地○○、徐
    木水之第十七世祖，祖譜載為「己貴（枝貴）」，而戶籍資料載為「枝桂」，但
    其實均為同一人，此為一者為別名之緣故，此觀上訴人之祖父（即其第十八世祖
    ），依上訴人所提鎮平徐氏族譜載為「捷信」，而其戶籍則載為「從信」，亦屬
    相同之情形，此有戶籍謄本（見原審卷一第一五四頁、本院卷二第二七五至二八
    五頁）及土地登記謄本可證（見本院卷二第二一七至二二０頁）。再查，依徐氏
    大族譜之記載，承珍之後代為已貴、建貴，已貴之子為新、魁、老薯、煎，建貴
    之子為掌，而依戶籍謄本所載新、魁、老薯、煎之父為徐桂枝，徐桂枝之父為徐
    承朱，且元貴之妻為張氏，亦有戶籍謄本可按（原審卷一第四０頁），枝桂之妻
    亦為張氏，有戶籍謄本可考（見本院卷二第二七０頁），核與徐氏大祖譜記載無
    誤。因此「己貴」「枝貴」應係「桂枝」，「承朱」即係「承珍」無誤。（戶籍
    謄本，本院卷二第二七五至二八五頁）。又查，元貴之父為承朱，有戶籍謄本可
    佐（見原審卷一第四０頁），枝桂之父亦為承朱，有戶籍謄本可參（見本院卷二
    第二六九頁），而枝桂之子；新之子為成、玉、堅，亦有戶籍謄本可按（見本院
    卷二第二七０頁），成之子為滄洲（有戶籍謄本可按，本院卷二第二七四頁），
    玉則由孫偉雄繼承（即被上訴人寅○○）（有戶籍謄本可按，見本院卷二第二七
    八頁），堅之子為被上訴人邵竤、紹麟、紹榮、紹爵（已死亡）、紹祺、紹卿（
    族譜中未列名，惟依戶籍謄本所載其父亦為徐堅）（有戶籍謄本可佐，見本院卷
    一第一一０至一一四頁），老薯之子東周、錋錌、敏、壬發（有戶籍謄本可考，
    見本院卷二第二八一頁），東周之子為一平、寬志（已改名為鵬傑）（有戶籍謄
    本可證，見本院卷一第一一五、一一六頁），敏之子為添遠（即被上訴人卯○○
    ）、阿河（即被上訴人戊○○）、添德（出養他人）（有戶籍謄本可按，見本院
    卷一第一一七、一一八頁），煎之子為坤玉、獻西、木（有戶籍謄本可按，見
    本院卷二第二八四、二八五頁）；建貴之子為掌（有戶籍謄本可證，見本院卷二
    第二六二頁），掌之子為趕、土安、土源、土寶、昭海、介石（有戶籍謄本可考
    ，見本院卷二第二六二至二六四頁）；元貴之子為泉、乞食（有戶籍謄本可考，
    見原審卷一第四０頁），泉之子為老墩、老龍、老虎（有戶籍謄本可考，彰化縣
    埔心鄉公所卷，外放），老龍之子為孝文、孝洲（有戶籍謄本可參，見本院卷一
    第一０一、一０二頁），老虎之子為明宗（從母姓無派下權）、明政（有戶籍謄
    本可佐，見本院卷一第一０三頁），乞食之子為杉、興國、錫鴻、永和（有戶籍
    謄本可考，見本院卷二第二六六至二六八頁），是被上訴人酉○○、寅○○、徐
    邵竤、未○○、午○○、巳○○、辰○○、甲○○、天○○、卯○○、戊○○、
    地○○、丁○○為已貴之後代，乙○○、丙○○為建貴之後代，辛○○、壬○○
    、子○○、癸○、戌○○、亥○○、庚○○為元貴之後代，因此被上訴人等均為
    承珍之後裔，應無疑義。
  (四)準此，上訴人主張被上訴人等並非祭祀公業徐金水派下員，即被上訴人派下權不存
    在云云，自不足取。
六、綜上所述，本件上訴人主張被上訴人等並非祭祀公業徐金水派下員，為不足採，
    被上訴人抗辯，尚屬可信。從而，上訴人主張確認被上訴人等對祭祀公業徐金水
    之派下權不存在，為無理由，不應准許。原審為上訴人敗訴之判決，並無不合。
    上訴意旨指摘原判決不當，求予廢棄改判，為無理由，應予駁回。
七、本件事證已臻明確，兩造其餘攻擊或防禦方法及所提證據，均與本院心證之形成
    及判決結果，不生影響，爰不一一再加以論述，併此明。
八、據上論結，本件上訴為無理由，依民事訴訟法第四百六十三條、第三百八十五條
    第一項前段、第四百四十九條第一項、第七十八條，判決如主文。
中      華      民      國    九十二    年      二      月    二十六    日
~B1民事第六庭審判長法  官  吳火川
~B2                法  官  饒鴻鵬
~B3                法  官  陳繼先
右為正本係照原本作成。
如對本判決上訴，須於收受判決送達後二十日內向本院提出上訴書狀，其未表明上訴
理由者，應於提出上訴後二十日內向本院提出上訴理由書（須按他造人數附具繕本）
，並繳納送達用雙掛號郵票拾份（每份拾肆元）。
上訴時應提出委任律師或具有律師資格之人之委任狀；委任有律師資格者，另應附具
律師及格證書及釋明委任人與受任人有民事訴訟法第四百六十六條之一第一項但書或
第二項（詳附註）所定關係之釋明文書影本。
~B                書記官  劉建智
中      華      民      國    九十二    年      二      月    二十七    日
附註：
民事訴訟法第四百六十六條之一（第一項、第二項）
對於第二審判決上訴，上訴人應委任律師為訴訟代理人。但上訴人或其法定代理人具
有律師資格者，不在此限。
上訴人之配偶、三親等內之血親、二親等內之姻親，或上訴人為法人、中央或地方機
關時，其所屬專任人員具有律師資格並經法院認為適當者，亦得為第三審訴訟代理人
。
                                                                        Ｈ


司法院資訊處製作；財團法人民間司法改革基金會備份。
